臺灣士林地方法院刑事判決　　　　　　　　　　　　　　　九十年度自字第四五號
　　自　訴　人　丙○○
　　自訴代理人　林世華律師
　　　　　　　　李慧芬律師
　　被　　　告　甲○○
　　　　　　　　乙○○
　　選任辯護人　陳志生
右列被告因詐欺等案件，經自訴人提起自訴，本院判決如左：
    主  文
本件自訴不受理。
    理  由
一﹑自訴意旨如附件。
二、按犯罪之被害人得提起自訴；犯罪事實之一部提起自訴者，他部雖不得提起自訴
    亦以得提起自訴論。但不得提起自訴部分係較重之罪者，不在此限；又不得提起
    自訴而提起者，應諭知不受理之判決，刑事訴訟法刑事訴訟法第三百十九條第一
    項前段、第二項定，第三百三十四條分別定有明文。所謂犯罪之被害人係指犯罪
    之直接被害人而言，依法組織之公司被人侵害，雖股東之利益亦受影響，但直接
    受損害者，究為公司，當以該公司為直接被害人，此最高法院二十五年上字第一
    三○五號判例揭有明文。
三、就自訴人自訴被告甲○○、乙○○隱瞞新禪聯顧問股份有限公司（下稱新禪聯公
    司）多筆營業收入，並虛報公司營業費用支出，以人頭偽造薪資清冊，虛報薪資
    支出，藉以逃漏稅捐，涉犯刑法第二百十五條業務登載不實罪，稅捐稽徵法第四
    十一條、第四十七條罪嫌部分：
  (一)查自刑事訴訟法第三百二十條第二項規定觀之，自訴狀固應記載被告之犯罪事實
    及證據，但無須記載所犯法條。法院於不妨害事實同一之範圍內，得自由認定事
    實，適用法律，不能僅就自訴狀記載罪名審理，最高法院四十六年台上字第四○
    六號判例參照。查自訴人雖認被告隱瞞公司營業收入，虛報公司營業費用支出，
    以人頭偽造薪資清冊，虛報薪資支出部分，係犯刑法第二百十五條業務登載不實
    罪，惟依其指訴之事實，被告不實填載之「薪資清冊」係屬商業會計法所稱之會
    計憑證，而所訴隱瞞公司營業收入，虛報公司營業費用支出部分，係將明知不實
    之事項記入帳冊，是依自訴人自訴之此部分事實，被告應係犯商業會計法第七十
    一條第一款、第四款之罪。而按商業會計法第七十一條第一款、第四款之罪，係
    保護以營利事業為目的之事業其商業會計事務處理之正確性，其直接侵害者為該
    商業主體。如公司為商業主體，雖股東之利益亦因之而受影響，但直接受損害者
    ，究為公司，當以該公司為直接被害人。是此部分之犯罪，自訴人雖曾為新禪聯
    公司之股東，但究非直接被害人，自不得提起自訴。
  (二)再按稅捐稽徵法第四十一條之逃漏稅捐罪，係保護國家稅收之正確性而設，違反
    者乃侵害國家法益之罪，其直接侵害者為國家而非個人，個人即非因犯罪而同時
    被害，自不得提起自訴。自訴人就此部分提起自訴，自屬不合。
四、自訴人自訴被告二人，偽造上開不實帳冊，而將公司實際盈餘與其等虛列虧損間
    之差額，侵佔入己，中飽私囊部分，涉犯刑法第三百三十六條第二項之業務侵佔
    罪嫌部分：
    縱被告有自訴人指訴之上開犯行，而成立刑法第三百三十六條第二項之業務侵占
    罪，查因被告該行為而直接受損害者乃新禪聯公司，自訴人之股東利益雖亦受影
    響，但僅屬間接受損害之人，非直接被害人，依前開最高法院二十五年上字第一
    三○五號判例所示，自訴人就此部分當亦不得提起自訴。
五、自訴人自訴被告乙○○、甲○○明知新禪聯公司營運並無虧損，竟隱瞞新禪聯公
    司自關平建設股份有限公司領取薪資及其他收入之事實，而佯稱新禪聯公司因薪
    資支出過多已出現虧損，需解散公司以免損失日增，股東應盡早退股云云，使自
    訴人陷於錯誤，而於八十八年五月二十五日辦理退股，嗣後始知被告二人將新禪
    聯公司高價賣予他人，涉犯刑法第三百三十九條第二項詐欺得利罪嫌部分：
  (一)就自訴人所訴之被告上開詐欺犯行，自訴人為直接被害人。
  (二)查據自訴人於本院九十年八月二十二日庭訊時陳稱：開股東會時，被告給我們資
    金分配表、收入支出明細表，被告自十二月份就開始騙我們等語；於本院九十一
    年五月十六日庭訊時時：被告提出之公司帳冊，籠統載明總支出、總收入及固定
    資產等語；於九十年八月二十二日本院庭訊時，被告甲○○稱：在會議時有將報
    表提出，經過決議無誤方分配剩餘財產等語時，自訴人並未異議。另證人即將其
    對新禪聯公司股份登記在自訴人名下之丁○○於本院九十年十一月二十二日庭訊
    時稱：股東會議中有提到財務情況，有一次財報上有一項就虧損了一百多萬元；
    沒看過公司的總分類帳，但看過公司財報，有關各支出的項目我們並沒有實際核
    對。公司營運期間有提出財報給我們看，通常只有一張，將借、貸項目列出來，
    並載明總金額多少等語；於本院九十一年五月十六日庭訊時稱：開股東會時，被
    告有提出公司收入及支出之明細，惟無單據。當股東期間，公司每一、二個月就
    有一次這種報表，上有時有會計人員蓋章，有時無會計人員蓋章等語。綜自訴人
    及證人丁○○前所述，堪認於其等任職股東期間及八十八年五月二十五日股東會
    時，被告均有提供公司之財務報表及帳冊予自訴人閱覽無訛。是自訴代理人李慧
    芬律師於本院稱被告八十八年五月二十五日開股東會議時，並未提出公司的財務
    報表，只是提出自己整理的報表云云，顯與事實不符，難以採信。
  (三)而自訴人之自訴狀亦記載：被告偽造員工薪資清冊、虛報支出，增列成本，造成
    公司虧損之不實結果，並將公司實際盈餘與虛列虧損間之差額，侵占入己中飽私
    囊外，並以此騙取自訴人出售股權，謀奪自訴人名下股權之利益。
  (四)查依自訴人自訴之事實，被告二人明知為不實之事項，而填製薪資清冊之會計憑
    證、記入帳冊，自關平建設股份有限公司收受之薪資及其他收入款項，故意遺漏
    不為登錄，致使財務報表發生不實結果所犯商業會計法第七十一條之罪，與被告
    詐騙其等出售股份而犯刑法第三百三十九條第二項詐欺得利罪之間，有方法結果
    之牽連關係，屬同一犯罪事實。
  (五)查違反商業會計法第七十一條之罪，其法定刑為五年以下有期徒刑、拘役或科或
    併科新台幣十五萬元以下罰金；而刑法第三百三十九條第二項詐欺得利罪之法定
    刑為五年以下有期徒刑、拘役或科或併科一千元以下罰金。二者自以商業會計法
    第七十一條之罪為重。而如前述，被告所涉犯商業會計法第七十一條之罪，自訴
    人並非直接被害人，就此部分之罪自不得提起自訴。再揆諸前開犯罪事實之一部
    提起自訴者，他部雖不得提起自訴亦以得提起自訴論。但不得提起自訴部分係較
    重之罪者，不在此限之規定，自訴人就一部犯罪事實詐欺得利罪雖得自訴，但犯
    罪事實一部之商業會計法第七十一條之罪不得提起之自訴，而商業會計法第七十
    一條之罪又係較重之罪，是自訴人就此一犯罪事實，均不得提起自訴。
六、綜上所述，自訴人提起本件自訴，均屬不得提起自訴，是依法應諭知不受理之判
    決，爰不經言詞辯論，逕為諭知不受理之判決。
七、據上論斷，應依刑事訴訟法第三百三十四條、第三百四十三條、第三百零七條判
    決如主文。
中      華      民      國      九十一      年    六    月    二十八    日
                                    臺灣士林地方法院刑事第一庭
                                        法  官
右正本證明與原本無異。
如不服本判決，應於判決送達後十日內，向本院提出上訴狀。
                                          書記官
